【裁判字號】    89,台上,1063
【裁判日期】    890302
【裁判案由】    違反水利法
【裁判全文】
最高法院刑事判決                              八十九年度台上字第一○六三號
    上  訴  人  丙○○
                甲○○
                戊○○
                丁○○
                乙○○
右上訴人等因違反水利法案件，不服台灣高等法院中華民國八十六年六月二十七日第
二審判決（八十六年度上訴字第一五八四號，起訴案號：台灣板橋地方法院檢察署八
十三年度偵字第一七四○三號、八十四年度偵字第一一二四九號），提起上訴，本院
判決如左：
    主  文
原判決關於乙○○部分撤銷，發回台灣高等法院。
其他上訴駁回。
    理  由
一撤銷發回部分（即乙○○部分）：
原判決認定緣林塗生（業經另案判決確定）係坐落台北縣土城市○○段溪頭小段一○
一之九、一○一之三九、一○一之四○、一○一之四一及一○一之四二地號土地所有
人，明知前揭土地緊臨台灣省桃園農田水利會所有之大安圳，係位於大安圳之行水區
內，而大安圳旁則鄰接北二高高速公路路基，在該屬行水區內挖掘坑洞極易造成土渠
潰堤，土地流失，妨礙水流，致生公共危險，而張順風（業經原審判刑確定）亦明知
此情，竟與林塗生共同基於犯意之聯絡，共同意圖在該處挖掘坑洞供人傾倒廢土得利
，而於民國八十三年六月十四日訂定土地整地契約，由林塗生提供上揭土地，張順風
則負責挖掘坑洞及找尋需地傾倒廢土之人，嗣張順風即僱用一不詳姓名成年男子駕駛
挖土機於如原判決附件所示在行水區內之前述溪頭小段一○一之九、一○一之四一（
以上屬林塗生所有）、一○一之四四（屬慈祐宮所有）、一三八之三六（屬台灣省桃
園農田水利會所有）地號及部分未登錄土地之行水區內（即該附件複丈成果圖甲、乙
、丙、丁、戊部分）擅自挖掘一長約百公尺、寬約二十公尺、深約十公尺之坑洞，並
覓得因承包土方工程需地傾倒廢土之丙○○，經丙○○查看該處，於八十三年九月間
與張順風簽訂土地整地填土契約，約定至八十四年二月十四日止，丙○○得在該處傾
倒廢土，丙○○乃僱用甲○○開挖土機及僱用戊○○、丁○○與上訴人乙○○三人駕
駛大貨車，明知該挖掘坑洞處緊臨大安圳，並鄰接北二高高速公路路基，於該處傾倒
廢土，有妨礙水流，影響輸水灌溉，並因土質鬆軟而致土地流失之虞，竟仍受僱，而
由戊○○、丁○○及上訴人三人駕駛大貨車，自台北縣中和市一由丙○○承包土方工
程之工地載運廢土前往上揭坑洞處傾倒，而由甲○○駕駛挖土機在現場整地填平，終
因該挖掘之坑洞緊臨大安圳，而因挖掘致大安圳土渠於同年十月間潰堤，足以妨礙水
流，影響輸水灌溉，並導致鄰近之土地流失，甚且有因而淹沒鄰地之虞，致生公共危
險等情，因而撤銷第一審關於上訴人部分之科刑判決，改判論處上訴人共同違反主管
機關為保護水道，禁止在行水區內傾倒廢棄物之規定，在行水區內傾倒廢棄物，足以
妨礙水流，致生公共危險罪刑，固非無見。
惟查：(一)按科刑之判決書，須將認定之犯罪事實詳記於事實欄，然後於理由內逐一說
明其憑以認定之證據，使事實與理由兩相一致，方為合法，倘理由已加說明，而事實
欄無此記載，則理由失其依據，足構成撤銷之原因。本件原判決理由二固說明上訴人
在前述行水區內任意傾倒廢土，將有因而妨礙水流，影響輸水灌溉，且有致使土地流
失之虞，而致生公共危險等語（見原判決第五頁背面第五、六行），惟原判決事實欄
僅記載本件挖掘之坑洞緊鄰大安圳，而因挖掘致大安圳土渠於同年十月間潰堤，足以
妨礙水流，影響輸水灌溉，並導致鄰近之土地流失，甚且有因而淹沒鄰地之虞，致生
公共危險等情（見原判決第二頁背面倒數第二、一行），對於上訴人之傾倒廢土，足
以妨礙水流，致生公共危險之事實，漏未記載，揆諸首揭說明，尚難謂為適法。(二)原
判決理由一已謂張順風挖掘坑洞之行為，已導致位在坑洞旁緊臨北二高高速公路之大
安圳土渠於八十三年十月間潰堤，足以妨礙水流，並因而致使鄰近之土地流失，致生
公共危險，該坑洞如非及時填補，遇大雨將有淹沒鄰地之虞，台北縣土城市公所亦曾
於八十四年三月間，函台灣板橋地方法院檢察署，稱為免該坑洞崩塌擴大，造成危險
，請同意辦理回填等語。則上訴人之受僱載運廢土傾倒於該坑洞，是否屬填補之行為
﹖若然，則如何能謂其傾倒廢土於該坑洞之行為，將有妨礙水流，影響輸水灌溉，且
有致使土地流失之虞，而致生公共危險﹖原審就此未詳予調查審認，遽認上訴人之傾
倒廢土於該坑洞之行為，致生公共危險，難謂無應於審判期日調查之證據未予調查及
理由矛盾之違法。以上為本院得依職權調查之事項，應認原判決關於上訴人部分，有
撤銷發回更審之原因。
二上訴駁回部分（即丙○○、甲○○、戊○○、丁○○部分）：
查第三審上訴書狀，應述上訴之理由，其未述者，得於提起上訴後十日內補提理
由書於原審法院，已逾上述期間，而於第三審法院未判決前仍未提出上訴理由書狀者
，第三審法院應以判決駁回之，刑事訴訟法第三百八十二條第一項、第三百九十五條
後段規定甚明。本件上訴人丙○○、甲○○、戊○○、丁○○等因違反水利法案件，
不服原審判決，均於民國八十六年七月十五日提起上訴，並未述理由，迄今逾期已
久，於本院未判決前仍未提出，依上開規定其等上訴自非合法，應予駁回。
據上論結，應依刑事訴訟法第三百九十七條、第四百零一條、第三百九十五條後段，
判決如主文。
中      華      民      國    八十九    年      三      月      二      日
                              最高法院刑事第十一庭
                                  審判長法官  莊  登  照
                                        法官  洪  明  輝
                                        法官  蔡  清  遊
                                        法官  黃  一  鑫
                                        法官  林  秀  夫
      右正本證明與原本無異
                                              書  記  官
中      華      民      國    八十九    年      三      月      八      日


司法院資訊處製作；財團法人民間司法改革基金會備份。
